【裁判字號】    98,訴,1300
【裁判日期】    990113
【裁判案由】    商業會計法等
【裁判全文】
臺灣桃園地方法院刑事判決              98年度訴字第1300號
公  訴  人  臺灣桃園地方法院檢察署檢察官
被      告  甲○○
上列被告因違反商業會計法等案件，經檢察官提起公訴（97年度
偵字第25758 號），被告於準備程序中先就被訴事實為有罪之陳
述，經本院告以簡式審判之旨，並聽取當事人之意見，合議庭裁
定行簡式審判程序後，本院判決如下：
    主  文
甲○○連續商業負責人，以明知為不實之事項，而填製會計憑證
，處拘役參拾日，如易科罰金，以銀元佰元即新臺幣玖佰元折
算壹日，減為拘役拾伍日，如易科罰金，以銀元佰元即新臺幣
玖佰元折算壹日；又公司負責人，為納稅義務人以不正當方法逃
漏稅捐，共參罪，各處有期徒刑貳月，如易科罰金，以銀元佰
元即新臺幣玖佰元折算壹日，各減為有期徒刑壹月，如易科罰金
，以銀元佰元即新臺幣玖佰元折算壹日。有期徒刑部分應執行
有期徒刑貳月，如易科罰金，以銀元佰元即新臺幣玖佰元折算
壹日。緩刑貳年。
    事  實
一、甲○○係址設臺北市○○街○ 段21號3 樓79室之璨曦有限公
    司（下稱璨曦公司）之實際負責人，明知璨曦公司並無向由
    吳東俞（原名吳級男）擔任負責人之廣立纖維科技有限公司
    （下稱廣立公司）進貨之事實，仍基於違反商業會計法之概
    括犯意，於如附表所示發票日期，以發票金額的百分之六為
    代價，向真實姓名年籍不詳之「林先生」（涉犯幫助逃漏稅
    捐犯嫌由檢察官另案偵辦）購買廣立公司所開立如附表所示
    之統一發票4 紙，合計銷售金額新臺幣（下同）62萬7,100
    元，充當璨曦公司進項憑證，並基於逃漏稅捐之各別犯意，
    於申報93年5 月與6 月、93年9 月、94年1 月之當期營業稅
    之際，分別向稅捐機關申報不實之進項稅額，因此使璨曦公
    司93與94年度逃漏營業稅共計3 萬1,355 元，足以生損害於
    稅捐稽徵機關課稅之公平與正確性。
二、案經法務部調查局南部地區機動工作組報請臺灣高雄地方法
    院檢察署呈請臺灣高等法院檢察署檢察長令轉臺灣桃園地方
    法院檢察署署偵查起訴。
    理  由
一、認定犯罪事實之證據與理由：前開犯罪事實，業據被告甲○
    ○坦承不諱，並據證人即財政部臺灣省南區國稅局高雄縣分
    局查緝員鄭婉伶於調查局詢問時與臺灣高雄地方法院審判中
    證述確實，復與證人吳東俞、證人即廣立公司僱員劉春美於
    高雄地方法院檢察署檢署、臺灣桃園地方法院檢察署偵查中
    暨吳東俞於臺灣高雄地方法院審判中之供述大致相符。吳東
    俞即因虛設行號廣立公司虛開發票予本件燦曦公司等40家公
    司，而犯商業負責人以明知為不實事項填製會計憑證罪、幫
    助納稅義務人以不正當方法逃漏稅捐罪，為臺灣高雄地方法
    院檢察署檢察官提起公訴，業經臺灣高雄地方法院於98年5
    月12日判決有罪，並於同年6 月10日確定，有該判決書與臺
    灣高等法院被告前案紀錄表在卷可稽（97年度偵字第25758
    號卷第126 頁至第139 頁，本院卷第22頁至第25頁）。此外
    ，復有扣案之統一發票影本、廣立公司93至94年銷項資料明
    細表（97年度他字第834 號卷第139 頁、第529 頁）等件在
    卷可稽。從而，依前開補強證據已足資擔保被告所為之任意
    性自白具有相當程度之真實性，而得確信被告前述自白之犯
    罪事實確屬真實。是以，依刑事訴訟法第156 條第1 項及同
    條第2 項規定，自得依被告前述自白及補強證據認定被告確
    實有於前開時地為前揭商業負責人以明知為不實之事項而填
    製會計憑證與公司負責人為納稅義務人以不正當方法逃漏稅
    捐犯行。綜上所述，本件事證明確，被告前揭犯行均堪以認
    定，應依法論科。
二、論罪科刑之法律適用：
  (一)新舊法比較：按行為後法律有變更者，適用行為時之法律。
    但行為後之法律有利於行為人者，適用最有利於行為人之法
    律，刑法第2 條第1 項定有明文，此條規定乃與刑法第1 條
    罪刑法定主義契合，而貫徹法律禁止溯及既往原則，係規範
    行為後法律變更所生新舊法律比較適用之準據法，是刑法第
    2 條本身雖經修正，但刑法第2 條既屬適用法律之準據法，
    本身尚無比較新舊法之問題，應一律適用裁判時之現行刑法
    第2 條規定以決定適用之刑罰法律，先予辨明。又以本次刑
    法修正之比較新舊法，應就罪刑有關之共犯、未遂犯、想像
    競合犯、牽連犯、連續犯、結合犯，以及累犯加重、自首減
    輕暨其他法定加減原因（如身分加減）與加減例等一切情形
    ，綜其全部罪刑之結果而為比較，且從刑附屬於主刑，除法
    律有特別規定者外，依主刑所適用之法律（最高法院95年5
    月23日95年度第8 次刑庭會議決議參照）。被告行為後，於
    94年2 月2 日修正公布刑法修正條文已於95年7 月1 日施行
    ，另於95年5 月24日修正公布商業會計法修正條文已於自公
    布日起算至3 日起發生效力，揆諸前開規定與決議意旨，本
    件應為新舊法律之比較適用如下：
  1.商業會計法第71條第1 款關於商業負責人填製不實會計憑證
    之處罰規定，法定刑由「5 年以下有期徒刑、拘役或科或併
    科新臺幣15萬元以下罰金」，修正為「5 年以下有期徒刑、
    拘役或科或併科新臺幣60萬元以下罰金」，比較修正前、後
    之結果，以被告行為時即修正前之規定較有利於被告。
  2.關於罰金刑部分，修正前刑法第33條第5 款規定罰金刑為銀
    元1 元以上（另依現行法規所定貨幣單位折算新臺幣條第2
    條規定折算為新臺幣3 元，再依罰金罰鍰提高標準條例第1
    條前段規定提高10倍，折算為新臺幣30元），修正後刑法第
    33條第5 款則修正為新臺幣1,000 元以上，並以百元計算之
    。比較行為時法與裁判時法，關於罰金刑最低度部分，以行
    為時法即修正前刑法較有利於被告。
  3.修正前刑法第56條之連續犯規定，業經修正後刑法刪除，是
    被告之原得構成連續犯之數行為，於新法施行後，應予分論
    併罰。此刪除雖非犯罪構成要件之變更，但顯已影響行為人
    刑罰之法律效果，自屬法律有變更，比較新舊法結果，仍應
    適用較有利於被告之行為時即修正前刑法第56條規定，論以
    連續犯。
  4.關於數罪併罰就主刑有期徒刑定應執行之規定，修正前刑法
    第51條第5 款係規定「宣告多數有期徒刑者，於各刑中之最
    長期以上，各刑合併之刑期以下，定其刑期。但不得逾20年
    」，而修正後刑法第51條第5 款修正為「但不得逾30年」，
    比較新舊法規定，自以修正前刑法較有利於被告。
  5.綜上所述，經全部罪刑為比較之結果，以修正前商業會計法
    與刑法規定有利於被告，自應適用修正前商業會計法與刑法
    之規定予以論科。
  (二)按營業人以其他營業人開立之不實統一發票，供作自己之進
    項憑證，據以填載在營業人銷售額與稅額申報書持向稅捐稽
    徵機關申報扣抵銷項稅額，係犯刑法第216 條、第215 條之
    行使業務登載不實文書罪。惟按商業會計法上之商業會計憑
    證，分為原始憑證及記帳憑證，支出傳票、轉帳傳票均屬記
    帳憑證，商業會計法第15條、第17條分別定有明文。又商業
    會計法第71條第1 款之商業負責人，以明知為不實之事項而
    填製會計憑證，原含有業務上登載不實之本質，與刑法第
    215 條之從事業務之人明知為不實之事項而登載於業務上文
    書罪，皆規範處罰同一之登載不實行為，應屬法規競合，且
    前者為後者之特別規定，依特別法優於普通法之原則，自應
    優先適用商業會計法第71條第1 款論處（最高法院92年度台
    上字第6171號判決參照）。是核被告所為，係犯修正前商業
    會計法第71條第1 款之以明知為不實之事項而填製會計憑證
    罪與稅捐稽徵法第47條第1 款、第41條之公司負責人為納稅
    義務人以不正當方法逃漏稅捐罪。
  (三)被告於93年5 月至94年1 月間，先後多次填載不實會計憑證
    之行為，時間緊接，所犯為構成要件相同之罪，顯係基於概
    括犯意反覆為之，均為連續犯，應依修正前刑法第56條之規
    定，以一罪論，並加重其刑。至公司負責人為公司以不正當
    方法逃漏稅捐，既非稅捐稽徵法第41條之犯罪或受罰主體，
    僅依同法第47條第1 款之規定，代替公司受徒刑之處罰，自
    與其本身為犯罪主體所犯其他罪名間，不具牽連犯關係。且
    公司既不具有犯罪能力，自無所謂概括犯意之存在，故公司
    以不正當方法逃漏稅捐，當不可能成立連續犯，該公司負責
    人因而代罰，亦不應成立連續犯（最高法院92年度臺上字第
    4025號判決意旨參照），是被告所犯稅捐稽徵法第47條第1
    款、第41條之公司負責人為納稅義務人以不正當方法逃漏稅
    捐罪，係以附表所示93年5 月與6 月、同年9 月、94年1 月
    不實之統一發票充當進項憑證，因此先後於93年7 月、同年
    10月、94年3 月向稅捐機關申報逃漏該2 期之營業稅（按取
    得統一發票開立日期，依營業稅法規定，以每2 個月為1 期
    ，於次期開始15日內，即93 年3月申報93年1 、2 月份營業
    稅，依此類推），乃無從基於概括犯意反覆為之，應為三罪
    。
  (四)按公司為法人，公司負責人為自然人，二者在法律上並非同
    一人格主體。公司負責人為公司之代表，其為公司所為行為
    ，應由公司負責。故公司負責人為公司以不正當方法逃漏稅
    捐，因納稅義務人為公司，其所觸犯稅捐稽徵法第41條之罪
    之犯罪或受罰主體，仍為公司，而非公司負責人，僅因公司
    於事實上無從擔負自由刑之責任，基於刑事政策上之考慮，
    同法第41條第1 款將納稅義務人之公司應處徒刑之規定，轉
    嫁於公司負責人。是公司負責人依該條款而適用徒刑之處罰
    ，乃屬代罰之性質，並非因其本身之犯罪而負行為責任。又
    刑法第55條所規定之牽連犯，必須同一人犯一罪而其方法或
    結果行為另犯他罪名，始克相當；亦即必須同一犯罪主體之
    二個以上犯罪行為間，具有目的與方法、或目的與結果之關
    係，始得從一重處斷。公司負責人為納稅義務人之公司以不
    正當方法逃漏稅捐，既非稅捐稽徵法第41條之犯罪或受罰主
    體，僅依同法第47條第1 款之規定，代替公司受徒刑之處罰
    ，自與其本身為犯罪主體所犯其他罪名（如刑法第216 條、
    第215 條等罪）間，不具牽連犯關係（最高法院89年台非字
    第8 號刑事判決參照）。因之，被告所犯連續商業負責人明
    知為不實之事項而填製會計憑證罪，與其因公司負責人身分
    轉嫁受罰，即其所犯之公司負責人為納稅義務人以不正當方
    法逃漏稅捐之三罪間，並無修正前刑法第55條之牽連犯裁判
    上一罪關係，既行為互異，犯意互殊，即應予分論併罰。
  (五)爰審酌被告以購買不實發票方式逃漏稅捐，影響國家課稅之
    正確性與公平性，逃漏稅捐金額以及被告坦認犯行犯後態度
    良好，兼衡其及其犯罪動機、目的、手段、智識程度等一切
    情狀，分別量處如主文所示之宣告刑，並諭知易科罰金之折
    算標準。被告行為後，刑法關於易科罰金規定亦有變更，依
    修正前刑法第41條第1 項前段、廢止前罰金罰緩提高標準條
    例第2 條、現行法規所定貨幣單位折算新臺幣條第2 條等規
    定為折算後，係以銀元100 元以上300 元以下即新臺幣300
    元以上900 元以下折算一日；而依修正後刑法第41條第1 項
    前段規定，係以新臺幣1,000 元、2,000 元或3, 000 元 折
    算一日。是就易科罰金之折算標準部分，應適用被告行為時
    或修正前有利於被告之規定。
  (六)按中華民國九十六年罪犯減刑條例業經於96年7 月4 日公布
    ，並自96年7 月16日施行，本件被告犯罪時間係在96年4 月
    24日以前，且其所犯之罪核與中華民國96年罪犯減刑條例第
    2 條第1 項之規定相符，復無同條例第3 條之除外情事存在
    ，自應依該條例第2 條第1 項第3 款及第7 條之規定，減其
    宣告刑二分之一，並依法諭知宣告刑與減得之刑，繼依同條
    例第9 條規定諭知如主文所示之易科罰金折算標準，並依同
    條例第10條第1 項之規定，分別定其應執行刑暨諭知如主文
    所示之易科罰金折算標準。
  (七)查本件被告無前科，並已繳納欠稅與罰鍰完畢，此有臺灣高
    等法院被告前案紀錄表、財政部臺北市國稅局營業稅核定稅
    額繳款書以及該局違章案件罰鍰繳款書等件在卷可稽（審理
    卷第7 頁、第40頁至第41頁），所購買發票暨逃漏稅捐數額
    不多，迭於警詢時、偵查中以及本院審判中均坦承犯行，不
    惟犯後態度良好，並足見本非頑劣矯飾之徒，經此教訓，當
    可知所警惕而無再犯之虞。是綜上前情，本院認對其所宣告
    之刑，以暫不執行為適當，依於98年6 月10日修正公布後之
    緩刑規定，爰宣告緩刑2 年，以啟自新。
據上論斷，合依刑事訴訟法第299 條第1 項前段，修正前商業會
計法第71條第1 款，稅捐稽徵法第47條第1 款、第41條，修正後
刑法第11條前段、第74條第1 項第1 款、第2 條第1 項前段、修
正前刑法第56條、第41條第1 項前段、第51條第5 款、第10款，
廢止前罰金罰鍰提高標準條例第2 項，現行法規所定貨幣單位折
算新臺幣條例第2 條，中華民國九十六年罪犯減刑條例第2 條第
1項 第3 款、第7 條、第9 條、第10條第1 項，判決如主文。
本案經檢察官簡方毅到庭執行職務。
中    華    民    國    99    年     1    月    13    日
                  刑事第十一庭  法  官  吳宗航
附表：
┌────┬──────┬──────┬──────┐
│期間    │ 營業人名稱 │ 字軌       │ 銷售額     │
├────┼──────┼──────┼──────┤
│93年5月 │ 廣立公司   │ ZW00000000 │ 234,000元  │
├────┼──────┼──────┼──────┤
│93年6月 │ 同上       │ ZW00000000 │ 51,200元
├────┼──────┼──────┼──────┤
│93年9月 │ 同上       │ BU00000000 │ 234,000元  │
├────┼──────┼──────┼──────┤
│94年1月 │ 同上       │ DU00000000 │ 107,900元  │
├────┴──────┴──────┴──────┤
│合計逃漏稅捐為31,355元                            │
└─────────────────────────┘
以上正本證明與原本無異。
如不服本判決應於收受本判決後10日內向本院提出上訴書狀，並
應敘述具體理由，如未敘述上訴理由者，應於上訴期間屆滿後20
日內補提理由書狀於本院（均須按他造當事人之人數附繕本）「
切勿逕送上級法院」。
中    華    民    國    99    年    1     月    13    日
                                書記官  鄭乃甄
附錄本案論罪科刑依據之法條：
修正前商業會計法第71條
商業負責人、主辦及經辦會計人員或依法受託代他人處理會計事
務之人員有左列情事之一者，處五年以下有期徒刑、拘役或科或
併科新臺幣十五萬元以下罰金：
一、以明知為不實之事項，而填製會計憑證或記入帳冊者。
二、故意使應保存之會計憑證、帳簿報表滅失毀損者。
三、意圖不法之利益而偽造、變造會計憑證、帳簿報表內容或撕
毀其頁數者。
四、故意遺漏會計事項不為記錄，致使財務報表發生不實之結果
者。
五、其他利用不正當方法，致使會計事項或財務報表發生不實之
結果者。
稅捐稽徵法第47條
本法關於納稅義務人、扣繳義務人及代徵人應處徒刑之規定，於
下列之人適用之：
一、公司法規定之公司負責人。
二、民法或其他法律規定對外代表法人之董事或理事。
三、商業登記法規定之商業負責人。
四、其他非法人團體之代表人或管理人。
前項規定之人與實際負責業務之人不同時，以實際負責業務之人
為準。
稅捐稽徵法第41條
納稅義務人以詐術或其他不正當方法逃漏稅捐者，處5 年以下有
期徒刑、拘役或科或併科新臺幣6萬元以下罰金。

司法院資訊處製作；財團法人民間司法改革基金會備份。
